【裁判字號】    99,訴,1280
【裁判日期】    991208
【裁判案由】    偽造文書等
【裁判全文】
臺灣臺中地方法院刑事判決              99年度訴字第1280號
公  訴  人  臺灣臺中地方法院檢察署檢察官
被      告  陳清文
上列被告因偽造文書等案件，經檢察官提起公訴 (99年度偵緝字
第747號)，經本院合議庭裁定由受命法官獨任行簡式審判程序審
理，本院判決如下：
    主    文
陳清文共同行使偽造公文書，足以生損害於公眾及他人，處有期
徒刑陸月，扣案如附表所示之偽造公文書肆張（含其上之公印文
共肆枚）均沒收。
    犯罪事實
一、陳清文於民國97年底之某日，因母喪過世，為償還積欠之喪
    葬費新臺幣（下同）5萬元，而加入由真實姓名年籍不詳綽
    號「小昆」之成年男子與其他真實姓名年籍不詳之人共組之
    詐騙集團。陳清文加入後，即與真實姓名年籍均不詳、綽號
    「小昆」等詐騙集團成員，共同意圖為自己不法之所有，基
    於行使偽造公文書及詐欺取財之犯意聯絡，約由陳清文及另
    名真實姓名年籍均不詳之成年男子擔任向被害人收取詐騙款
    項之工作。嗣於97年10月23日上午之某時起，系爭詐騙集團
    之成員即分別冒充「臺中社會局人員」、「臺北刑警隊人員
    」、「郭銘禮檢察官」等人之名義，多次撥打電話予湯進春
    ，佯稱其涉嫌洗錢及詐欺案件，須依指示將帳戶內之金錢交
    付監管云云，施用此詐術致湯進春因而陷於錯誤，即允諾將
    依指示提款並交付之。該詐騙集團成員得知湯進春已信其詐
    術後，即由上開綽號「小昆」之人將該詐騙集團成員於不詳
    時、地偽造如附表編號3、4所示含有「臺灣臺中地方法院檢
    察署」公印文之「臺灣臺中地方法院檢察署監管科」及「臺
    灣臺中地方法院檢察署監管科收據」之公文書各1張交予陳
    清文，並指派陳清文於同日下午6時許，由上開綽號「小昆
    」之人開車搭載陳清文前往臺中縣潭子鄉○○路○段242號前
    ，由陳清文出面向湯進春收取現金60萬元，陳清文並將附表
    編號3、4之偽造公文書2張交予湯進春，充作臺灣臺中地方
    法院檢察署收款之憑據，而行使該偽造之臺灣臺中地方法院
    檢察署公文書，該綽號「小昆」之人於得款後，隨即依約定
    交付陳清文1萬5千元以為報酬。嗣於同年月24日下午4時前
    某時許，該詐騙集團以相同理由，再以電話通知湯進春至臺
    中商業銀行潭子分行開立1個新帳戶（帳號000-00-00 00000
    號），並要其將郵局帳戶內之170萬元匯至上開新開立之臺
    中商業銀行潭子分行帳戶後，該詐騙集團成員再指示湯進春
    將140萬元自上開臺中商業銀行潭子分行帳戶內領出，於同
    日下午4時許，由上開另名真實姓名年籍均不詳之成年男子
    ，持偽造如附表編號1、2含有「臺灣臺北地方法院檢察署」
    公印文之「臺北地方法院地檢署監管科」及「臺北地檢署監
    管科收據」公文書各1張，前往臺中縣潭子鄉○○路152巷口
    ，向湯進春收取現金140萬元，並將如附表編號1、2所示之
    偽造臺灣臺北地方法院檢察署公文書2張交予湯進春，充作
    收款之憑據，而行使偽造臺灣臺北地方法院檢察署公文書，
    嗣於同年月27日之某時，該詐騙集團成員再度冒充「郭銘禮
    檢察官」之名義，多次撥打電話予湯進春，佯稱須匯款30萬
    元至指定帳戶，充作出庭應訊之保證金云云，湯進春不疑有
    他，旋於同日之某時，即依指示匯款30萬元至鍾岳程之第一
    商業銀行中壢分行帳戶內（鍾岳程所涉幫助詐欺犯行，業據
    法院判刑確定），均足以生損害於臺灣臺中地方法院檢察署
    及臺灣臺北地方法院檢察署執行公務之憑信性、及郭銘禮本
    人。嗣經湯進春發覺有異而報警處理，始經警循線查獲，並
    扣得如附表所示之偽造公文書4張（含其上之公印文共4枚）
    。
二、案經湯進春訴由臺中縣警察局豐原分局報請臺灣臺中地方法
    院檢察署檢察官偵查起訴。
    理    由
一、上開事實，業據被告陳清文於本院審理中坦承不諱，核與證
    人即告訴人湯進春於警、偵訊中證述其如何遭詐騙集團成員
    以涉嫌洗錢案為由，要其將帳戶內之存款交付監管而依指示
    先後交付被告及另名真實姓名年籍均不詳之成年男子各如上
    開所示之款項，及依指示匯款至案外人鍾岳程之帳戶等經過
    情節相合，復有內政部警政署刑事警察局中華民國97年12月
    1日刑紋字第0970178576號鑑驗書、如附表所示之臺北地方
    法院檢察署監管科公文函、收據、臺灣臺中地方法院檢察署
    監管科公文函、收據等照片（原本因經警方勘驗採集其上指
    紋送驗，現在警方保管中）、郵局潭子分行存簿影本、臺中
    商業銀行潭子分行活期存款、活期儲蓄存款存簿影本等在卷
    可稽，堪認被告陳清文前開自白，確與事實相符，應可採信
    。本案事證明確，被告陳清文犯行洵堪認定。
二、按所謂文書，乃以文字或符號為一定之意思表示，具有存續
    性，以為法律上或社會生活上重要事項之證明者而言，故不
    論係影本或原本，若有上述文書之性質，均屬文書之範疇。
    次按刑法上所稱之公文書，係指公務員職務上製作之文書。
    若由形式上觀察文書之製作人為公務員且文書之內容係就公
    務員職務上之事項所製作，即使該偽造之公文書上所載製作
    名義機關不存在或該文書所載之內容並非該管公務員職務上
    所管轄，惟社會上一般人無法辨識而仍有誤信其為真正之危
    險時，仍難謂其非公文書。而刑法上所稱之公印或公印文，
    係專指表示公署或公務員資格而言，即俗稱大印與小官印及
    其印文（最高法院22年上字第1904號及69年臺上字第693號
    判例意旨參照），又公印文之形式凡符合印信條例規定之要
    件而製頒，無論為印、關防、職章、圖記，如足以表示其為
    公務主體之同一性者，均屬之（最高法院89年度臺上字第31
    55號判決意旨參照）。查本件扣案如附表所示之偽造「臺灣
    臺中地方法院檢察署監管科」、「臺灣臺中地方法院檢察署
    監管科收據」、「臺灣臺北地方法院檢察署監管科」、「臺
    灣臺北地方法院監管科收據」等公文書，係冒用公署名義所
    為之文書，縱上開公文書中，其中製作名義機關「臺灣臺中
    地方法院檢察署監管科」、「臺灣臺北地方法院檢察署監管
    科」部分係屬虛構，惟依上揭說明仍屬公文書。而上開偽造
    之「臺灣臺中地方法院檢察署監管科」、「臺灣臺中地方法
    院檢察署監管科收據」、「臺灣臺北地方法院檢察署監管科
    」、「臺灣臺北地方法院檢察署監管科收據」公文書上，分
    別偽造「臺灣臺中地方法院檢察署」公印文各1枚（合計2枚
    ）、「臺灣臺北地方法院檢察署印」公印文各1枚（合計2枚
    ）（以上均無證據係以偽造公印章蓋用之方式偽造公印文，
    換言之，即不能排除係以列印或其他方式偽造而成，茲為被
    告之利益，爰不認定另有偽造公印章之存在），係表示公務
    機關或機關長官資格及其職務之印信，自屬公印文。是核被
    告所為係犯刑法第216條、第211條行使偽造公文書及第339
    條第1項詐欺取財罪。至被告雖有行使偽造公文書之行為，
    惟稽之全卷證據資料，查無被告偽造該公文書之積極證據，
    為被告之利益，爰不認定該公文書係被告所偽造，是公訴人
    認被告另有偽造公文書之行為，尚有誤會。又被告為達向證
    人湯進春詐欺取財之目的，始行使上開公文書，其犯罪目的
    單一，依一般社會通念，認應評價為一罪方符合刑罰公平原
    則，如予數罪併罰，反有過度處罰之虞，與人民法律感情亦
    有未洽。是被告前揭所為，係以一行為，同時觸犯上開二罪
    名，為想像競合犯，應從一重之行使偽造公文書罪論處。被
    告如上開所示之行為，係於密切接近之時地實施，各行為之
    獨立性即為薄弱，在刑法評價上，以視為數個舉動之接續施
    行，合為包括之一行為予以評價，而認係屬接續犯，僅成立
    一罪。又按刑法上所謂共同實施，並不以參與全部犯罪行為
    為必要，其分擔實施一部分行為者，仍屬共同正犯，有最高
    法院46年度臺上字第1304號判例意旨足資參照。被告就前開
    犯行與綽號「阿昆」、暨冒稱「臺中社會局人員」、「臺北
    刑警隊人員」、「郭銘禮檢察官」及另名出面收款之人等真
    實姓名年籍均不詳之成年人間，有犯意聯絡及行為分擔，均
    為共同正犯。再刑法第216條、第211條行使偽造公文書罪之
    法定本刑為1年以上7年以下有期徒刑，而被告係因母喪過世
    ，為償還積欠之喪葬費5萬元，方犯本案，且實際所得亦僅
    1萬5千元，業如前述，嗣其於本案審理中，除坦承犯行，悔
    意殷殷外，復已與證人湯進春達成調解，有本院99年度司中
    調字第1164號調解程序筆錄在卷可參（調解內容為：被告願
    給付證人湯進春15萬元。給付方法：自99年6月7日起至99年
    12月7日止，於每月7日前各給付2萬元，於100年1月7日前給
    付1萬元，如有一期未履行視為全部到期。迄至99年11月29
    日止，被告已給付4期款項共8萬元），更可見被告係為盡人
    子之情，始一時失慮涉法，乃被告之犯罪動機、情狀，客觀
    上尚值予以憫恕，此徵之因與被告商議調解，而可認知被告
    確有悔悟之意之證人湯進春於本院審理中亦陳稱請予被告酌
    減其刑等語，即可明證，本院審酌上情，認被告所犯行使偽
    造公文書犯行，縱量以最輕法定本刑，猶嫌過重，爰依刑法
    第59條之規定予以減輕其刑。爰審酌被告正值年輕，竟不思
    以正當方式賺取金錢，與詐騙集團共同以上開方式詐騙證人
    湯進春，犯罪所得不斐，惟念其為原住民，經濟能力及工作
    機會較低，謀職不易，復因係遭逢母喪，為償還喪葬費，始
    一時失慮，誤蹈法網，且其於犯罪後，已坦承犯行，殷殷悔
    意，更已與證人湯進春達成調解，現正分期給付中，有如前
    述，足徵其除有悔悟之意，並已以積極行動彌補過錯，其犯
    罪後之態度甚佳，併參酌證人湯進春所受損害甚距，現僅被
    告與之達成調解，可彌補其損害，若遽然令被告入監，將使
    其求償無著，二度受害，乃其於本院審理中亦一再陳稱：不
    希望被告入監，被告才有辦法還我錢等語之被害人對犯罪所
    生損害之意見等一切情狀，量處如主文所示之刑。另扣案如
    附表所示之公文書4張，係上開詐欺集團成員所共有之物，
    且係供犯本案犯罪所用者，應依刑法第38條第1項第2款宣告
    沒收。且上開公文書既已全部沒收，其上偽造之「臺灣臺中
    地方法院檢察署」公印文共2枚、「臺灣臺北地方法院檢察
    署印」公印文共2枚，自應併同隨之沒收，自無須再依刑法
    第219條規定，另予宣告沒收，併此敘明。
據上論斷，應依刑事訴訟法第273條之1第項、第299條第1項前段
，刑法第28條、第216條、第211條、第339條第1項、第55條、第
59條、第38條第1項第2款，刑法施行法第1條之1第1項、第2項前
段，判決如主文。
本案經檢察官劉文賓到庭執行職務。
中    華    民    國    99    年    12    月    8     日
                        刑事第十八庭  法官  林世民
以上正本證明與原本無異。
如不服本判決應於收受送達後10日內向本院提出上訴書狀，並應
敘述具體理由；其未敘述上訴理由者，應於上訴期間屆滿後20日
內向本院補提理由書（均須按他造當事人之人數附繕本）「切勿
逕送上級法院」。
                                      書記官 紀俊源
中    華    民    國    99    年    12    月    8     日
附錄論罪科刑法條：
中華民國刑法第211條
偽造、變造公文書，足以生損害於公眾或他人者，處1年以上7
年以下有期徒刑。
中華民國刑法第216條
行使第 210 條至第 215 條之文書者，依偽造、變造文書或登載
不實事項或使登載不實事項之規定處斷。
中華民國刑法第339條
意圖為自己或第三人不法之所有，以詐術使人將本人或第三人之
物交付者，處 5 年以下有期徒刑、拘役或科或併科 1 千元以下
罰金。
以前項方法得財產上不法之利益或使第三人得之者，亦同。
前二項之未遂犯罰之。
附表：
┌──┬─────────────────────────┬─────┐
│編號│偽 造 之 公 文 書、 公 印 文 及 數 量             │卷頁出處  │
├──┼─────────────────────────┼─────┤
│ 1. │臺北地方法院地檢署監管科1張及其上「臺灣臺北地方法 │警卷第5頁 │
│    │院檢察署印」公印文1枚                             │          │
├──┼─────────────────────────┼─────┤
│ 2. │臺北地檢署監管科收據1張及其上「臺灣臺北地方法院檢 │警卷第5頁 │
│    │察署印」公印文1枚                                 │          │
├──┼─────────────────────────┼─────┤
│ 3. │臺灣臺中地方法院檢察署監管科1張及其上「臺灣臺中地 │警卷第6頁 │
│    │方法院檢察署」公印文1枚                           │          │
├──┼─────────────────────────┼─────┤
│ 4. │臺灣臺中地方法院檢察署監管科收據1張及其上「臺灣臺 │警卷第6頁 │
│    │中地方法院檢察署」公印文1枚                       │          │
└──┴─────────────────────────┴─────┘

司法院資訊處製作；財團法人民間司法改革基金會備份。
